【裁判字號】    90,判,1880
【裁判日期】    901018
【裁判案由】    新型專利異議
【裁判全文】
最  高  行  政  法  院  判  決                    九十年度判字第一八八○號
    原      告  鴻海精密工業股份有限公司
    代  表  人  甲○○
    被      告  經濟部智慧財產局
    代  表  人  陳明邦
右當事人間因新型專利異議事件，原告不服行政院中華民國八十八年七月二十六日台
八十八訴字第二八八七○號再訴願決定，提起行政訴訟。本院判決如左︰
    主  文
原告之訴駁回。
訴訟費用由原告負擔。
    事  實
緣關係人精元電腦股份有限公司於八十六年七月七日以其「鍵盤字鍵結構（四）」向
被告經濟部中央標準局（八十八年一月二十六日改制為經濟部智慧財產局）申請新型
專利，經被告編為第00000000號審查，准予專利（下稱系爭案）。公告期間
，原告以系爭案於申請前已公開，且係運用申請前既有之技術或知識，為熟習該項技
術者所能輕易完成而未能增進功效，有違專利法第九十八條第一項第一款及第二項規
定云云，檢具美國第0000000號專利案（以下稱引證一）、美國第00000
00號專利案（以下稱引證二）等公告影本，對之提起異議。案經被告審查，為系爭
案異議不成立之審定，發給八十七年十月二十一日台專（判）○五○三一字第一三五
三二五號專利異議審定書。原告不服，提起訴願、再訴願，遞遭決定駁回，遂提起行
政訴訟。茲摘兩造訴辯意旨於次：
甲、原告起訴意旨略謂：
一、系爭案係關於一種鍵盤字鍵結構，其特徵在於：其架橋 (50)第一框架 (60)與第
    二框架 (70)的上、下桿銜接處，有圓徑較大之第一圓盤體 (63)與第二圓盤體
    (73)，且第一框架 (60)之第一上、下凸弧面 (631、632)分別與第二框架(70)之
    第二上、下凹弧面 (711、721)配合，同時第一框架 (60)之第一上、下凹弧面
    (611、621)則分別與第二框架 (70)之第一、上下凸弧面 (731、732)配合，從而
    形成樞接轉動。然系爭案之結構特徵已為諸證據所揭示，不具新型專利要件。
二、原處分稱「引證一其敲擊鍵盤力量過大，剪力可造成較細桿(25)斷裂或Ｃ形孔
    (31)孔壁破損。」惟原處分在無適當檢測數據或結構材料判斷基礎下，率而主觀
    認引證一有斷裂、破損之虞，嫌有不當。蓋鍵盤在一定之受力情況下，以何種材
    料實施，已為業界可掌控之條件，況且該桿體 (35) 係供支撐架 (4,5)之樞接，
    敲擊力量自於支撐架 (4,5)往兩側作動過程中適當消解，並未見定有如原處分之
    斷裂、破損論斷。更何況系爭案係藉由上下凹凸弧面互補之結構達成樞接轉動，
    為使架橋一體組裝得以完成，其第一框架和第二框架自不能緊密卡嵌樞接，若敲
    擊鍵盤之力量過大，其第一框架與第二框架實有滑離脫節之可能，從而導致鍵盤
    連接架構失靈。原處分不查，逕為不當之結論，其認事用法，顯有違誤。
三、原處分稱「引證二必須使軸桿 (28)與環管 (30)內部孔洞完全對準才能樞接，所
    以有組裝不易缺失，而系爭案組裝容易且連接定位效果好。」而認系爭案具進步
    性。然此結論，尚有輕率之嫌，蓋系爭案之架橋 (50) 組裝時，須「將第二框架
    (70)之第二下桿 (72) 略為內壓，迫入第一框架 (60)中，再使第一框架 (60)之
    第一上、下凸弧面 (631、632)扣入第二框架 (70)之第二上、下凹弧面(711,721
    )中，同時第二框架 (70)之第二上、下凸弧面 (731,732)亦扣入第一框架 (60)
    之第一上、下凹弧面(611,621)中」。而引證一第一支撐架(4)與第二支撐架(5)
    的組裝，僅需將軸杆 (28)插入環管 (30)即可，相比之下，顯見系爭案組裝之繁
    瑣、困難。又當系爭案第二框架之尺寸過於接近第一框架時，將第二框架壓迫入
    第一框架之作動則會變得困難，但如果第二框架之尺寸與第一框架尺寸相差較大
    時，兩框架則不能很好地嵌合定位以形成樞接，又談何「定位效果好」，更何況
    原處分之結論尚有自相矛盾之處。因為設若引證二之組裝必須使軸桿 (28) 與環
    管 (30) 內部孔洞完全對準才能進行的話，足見其軸桿 (28)與環管 (30)樞接之
    可靠、穩固，否則又怎會「組裝不易」，而可靠、穩固之樞接又怎會「定位效果
    不佳」。原處分對此不查，逕謂系爭案「組裝容易且定位效果佳」，其認事用法
    ，實難令人甘服。
三、原決定謂：「系爭案與兩案比較，可知引證一、二之架橋兩支桿間樞接接頭，均
    以樞軸穿於樞孔形成，而證據一第八圖第一支桿中央Ｃ形槽與．．．，與孔與軸
    配合完全相同，其孔邊缺口僅容許軸橫向置入，軸之加大頭部位僅為防止軸向移
    動而已，且以『相同外圓直徑製成，圓盤體及設孔配樞軸』之情況為準，．．．
    系爭案功效較佳。」等云云。然此結論之得出，實有不當。首先，系爭案到底有
    無進步性，應結合系爭案之創作背景、創作目的及諸證據而多方考量後方可論結
    ，若僅考量單一之因素而率為論結，則難免會有失偏頗。系爭案之創作目的係提
    供一種組裝便捷且能避免因敲擊鍵盤力量過大造成損壞之字鍵結構，原決定在審
    查系爭案之進步性時，並未就操作之便捷性進行考量，而僅以抗剪力之單一因素
    進行判斷，並輕下結論，實有慮事不周之實。況「系爭案圓盤體抗剪強度大於證
    據一、二之樞軸」之結論，尚有違科學理論之嫌。因為根據材料力學之基本知識
    ，在材料與受力相同之前提下，抗剪力強度只與物體受力部位之截面積有關。若
    以「相同外圓直徑製成之圓盤體及設孔配樞軸」之情況為基準，系爭案與引證一
    、二之抗剪強度應僅與所選之材質有關，若二者之材質相同，則其具有相同之抗
    剪強度。然系爭案說明書中並未就所選材質進行任何限定，誰大誰小自是難以認
    定。而原決定無視於既有事實，還謂系爭案因圓盤體抗剪強度大於引證一、二之
    樞軸，其憑藉之審查基準，令人難以甘服。更何況引證一第八圖第一支桿中央Ｃ
    形槽之功用，絕非如原決定所言，僅為容許軸橫向置入，其更重要之目的在於能
    大大增加組裝時之便利性，組裝時只須將Ｃ形槽之開口直接卡於軸部周圍即可。
    相較於系爭案之組裝過程更顯便捷，系爭案又有何進步性可言，一再訴願決定對
    此不進行仔細推究，便輕下結論，實屬認事不當。
四、關係人自認系爭案之進步性可體現在避免因敲擊鍵盤力量過大而造成鍵盤之損壞
    ，原決定亦然。惟因敲擊力而造成鍵盤之損壞，究竟只是一種理論上的可能，還
    是實際上經常發生的情況，究竟多大的剪力才會造成鍵盤的損壞，又多大的敲擊
    力才算「過大」，鍵盤之損壞，有多大程度係因敲擊力過大而引起；這些問題實
    有深究之必要，系爭案並未證明過大之剪力定會使鍵盤發生此等損壞，其不過為
    一種可能而已。因為無論是習知之鍵盤，或引證一、二之鍵盤，藉其結構均能有
    效避免因敲擊鍵盤力量大過剪力，可造成徑桿斷裂之情況。以引證一為例，當鍵
    帽(2)受力時，其第一支桿 (4)和第二支桿 (5)會分別鍵帽滑槽 (16)和底座滑槽
    內滑動，藉此可消滅敲擊鍵盤之沖擊力。當鍵帽向下移動至極限位置時，會產生
    沖擊力，但由於此時支桿 (5)和支桿 (4)已經疊合在一起，其受力面積為兩支桿
    之疊合部，其樞接部幾乎不受沖擊力，因而不會形成剪切力，同時，彈性元件可
    緩沖較大之敲擊力。因此，一般狀況鍵盤支桿之樞接部不可能因剪切力而斷裂，
    且實際上鍵盤亦未因此而有所損壞。換言之，系爭案之創作並無進步性可言。
五、綜上所陳，原處分及一再訴願決定，均屬違誤，請併予撤銷之等語。
乙、被告答辯意旨略謂︰
一、查引證一、二、三的兩叉狀橋架桿的可樞轉連接處全都是以圓柱桿體和圓形槽孔
    互相套接而成，如引證一第二圖之圓柱桿體 (216)和圓形槽孔 (222)，引證二第
    三圖之圓柱桿體 (213)和圓形槽孔 (224)及引證三第二圖之圓柱桿體 (22 )和圓
    形槽孔 (32) 等皆是；而系爭案的結構技術形態完全不同於前述引證案，蓋系爭
    案第三3圖之第一、二圓盤體 (63、73)的上下凸弧面 (631、632、731、732) ，
    分別要配合相對應的上下凹弧面 (711、721、611、621) ，才能形成樞轉連接，
    而綜觀諸引證案的圓柱桿體和圓形槽孔處，並沒有系爭案的上下凸弧面和上下凹
    弧面及第一、二圓盤體的特殊結構技術形態，其所指稱系爭案的凹、凸弧面已形
    成於引證一、二、三之圖式中，並非屬實，而指稱此種「差異」係為熟悉該技術
    者所能輕易完成，亦顯已自承系爭案與諸引證案間確有「差異」存在。
二、系爭案的圓盤體半徑大於諸引證案的圓柱桿體，是不爭的事實，若以相同的硬塑
    材質製造，系爭案的圓盤體較諸引證案的圓柱桿體之截面積愈大，當然愈不容易
    產生樞柱斷裂的故障，故系爭案具有進步性。
三、綜上論結，原告之訴顯無理由，請求駁回之等語。
    理  由
一、按稱新型者，謂對物品之形狀、構造或裝置之創作或改良，為專利法第九十七條
    所規定。又公告中之新型，任何人認有違反專利法第九十七條至第九十九條規定
    而向專利專責機關提起異議者，依同法第一百零二條第一項規定，除應備具異議
    書外，並底附具證明文件；從而有無違反專利法規定之情事，依法應由異議人附
    具證據供查。
二、本件關係人於八十六年七月七日以其「鍵盤字鍵結構（四）」向被告申請新型專
    利，經被告審查准予專利。公告期間，原告以系爭案於申請前已公開，且係運用
    申請前既有之技術或知識，為熟習該項技術者所能輕易完成而未能增進功效，有
    違專利法第九十八條第一項第一款及第二項規定云云，檢具引證一、引證二，對
    之提起異議。被告以引證一揭示第一支撐架於本體約中間處設圓徑突出本體外側
    之Ｃ形槽，第二支撐架於本體約中間處設圓徑突出本體外側之圓盤體，藉Ｃ形槽
    與圓盤體之軸部配合形成樞接轉動；其與系爭案之樞接轉動組件形狀不同，且其
    敲擊鍵盤力量過大，剪力會造成較細軸桿斷裂或Ｃ形孔孔壁破損；系爭案框架之
    上下凸弧面與凹弧面結構並未見於引證一，兩相對圓徑較大之圓盤之凹凸弧面可
    得較佳之連結定位效果。引證二揭示利用槓桿臂中段處凸設軸桿穿設另一槓桿臂
    中段處之中空圓筒狀管環而使兩槓桿臂形成括動樞接；系爭案完全沒有環孔狀之
    組件，與引證二之樞接轉動組件形狀不同，且引證二必須使軸桿與管環內部孔洞
    完全對準才能樞接，有組裝不易之缺失，系爭案組裝容易且連結定位效果較好，
    具增進之功效，無違專利法第九十八條第一項第一款及第二項規定，乃為系爭案
    異議不成立之審定。原告以系爭案樞接轉動組成之特徵已為引證一及引證二所揭
    露，均係利用具凸弧面之凸部驅動具凹弧面之對接元件，不具增進之功效云云，
    提起一再訴願，一再訴願決定機關以：引證諸案之架橋面支桿間樞接接頭均以樞
    軸穿於樞孔（環管之孔）形成；引證一第八圖第一支桿中央Ｃ形槽與第二支桿中
    央具加大頭部之軸配合，其孔與軸之配合完全相同，其槽邊缺口位為容許軸橫向
    置入，軸之加大頭部僅為防止軸向移動。引證諸案所示樞接接頭構造顯與系爭案
    兩圓盤體凸凹弧面互相嵌合之構造特徵不同，且以相同外圓直徑製成圓盤體及設
    孔配合樞軸之情況，系爭案圓盤體抗剪強度大於引證一及引證二之樞軸，系爭案
    功能較佳。又為達樞接轉目的，凸凹互補結構之配合為必要之設計，惟系爭案樞
    接轉動圓盤體上下凹凸弧面不同於引證一及引證二之樞接轉動組件，已如前述，
    引證諸案尚難證明系爭案有不得申請取得新型專利之情事。再者，敲擊鍵盤力量
    過大，剪力會造成較細徑桿及較薄貫孔壁斷裂破損，粗徑桿及較厚貫孔壁則不易
    斷裂破損，系爭案圓盤圓徑較大自不易斷裂破損，且由本案第六圖顯示圓盤並不
    會導致鍵盤高度過高，所訴核不足採，遂駁回其一再訴願，經核並無不合。
三、原告對前開一再訴願決定仍不甘服，提起行政訴訟，並以如事實欄所示據為爭執
    ，經查：
（一）引證一、二、兩叉狀橋架桿的可樞轉連接處全都是以圓柱桿體和圓形槽孔互相
      套接而成，而系爭案的結構技術形態完全不同於前述引證案，蓋系爭案第三圖
      之第一、二圓盤體 (63、73)的上下凸弧面 (631、632、731、732)，分別要配
      合相對應的上下凹弧面 (711、721、611、621) ，才能形成樞轉連接，而綜觀
      諸引證案的圓柱桿體和圓形槽孔處，並沒有系爭案的上下凸弧面和上下凹弧面
      及第一、二圓盤體的特殊結構技術形態，其所指稱系爭案的凹、凸弧面已形成
      於引證一、二之圖式中，並非屬實。況原告指稱此種「差異」係為熟悉該項技
      術者所能輕易完成，亦顯已自承系爭案與諸引證案間確有「差異」存在。
（二）系爭案的圓盤體半徑大於諸引證案的圓柱桿體，若以相同的材質製造，系爭案
      的圓盤體較諸引證案的圓柱桿體之截面積愈大，當愈不容易產生樞柱斷裂的故
      障，故系爭案具有進步性。
（三）本件經經濟部送國立交通大學鑑定結果，亦認系爭案與引證一、二之構造特徵
      完全不同，若以相同外圓直徑，製成圓盤體及設孔配樞軸之情況為準，系爭案
      圓盤抗剪強度大於引證一、二之樞軸，故系爭案功效較佳等情，此有意見書附
      於訴願卷可稽，益見原告所述為不足採。
四、綜上所述，本件被告所為異議不成立之審定，核無違誤，一再訴願決定遞予維持
    ，亦無不合，原告起訴意旨求予撤銷，為無理由，應予駁回。
據上論結，本件原告之訴為無理由，依行政訴訟法施行法第二條、行政訴訟法第九十
八條第三項前段，判決如主文。
中    華    民    國      九十      年      十        月      十八      日
                    最 高 行 政 法 院  第 四 庭
                                審 判 長 法  官      葉  振  權
                                         法  官      廖  宏  明
                                         法  官      吳  錦  龍
                                         法  官      劉  鑫  楨
                                         法  官      吳  明  鴻
右  正  本  證  明  與  原  本  無  異
                                         法院書記官  阮  桂  芬
中    華    民    國      九十      年      十        月      十九      日


司法院資訊處製作；財團法人民間司法改革基金會備份。
